臺灣臺中地方法院民事判決
110年度家繼訴字第156號
原      告  洪恒嶽  
訴訟代理人  鄭中睿律師
原      告  黃秀春  
訴訟代理人  洪恒嶽  
原      告  洪瓊珍  
            洪國川  
被      告  洪恒頴  
訴訟代理人  洪蕙茹律師
            洪懷婷  
            練家雄律師
複代理人    郭庭妤律師
上列當事人間請求返還遺產事件，本院於民國111年2月11日言詞
辯論終結，判決如下：
    主      文
一、原告之訴駁回。
二、訴訟費用由原告負擔。
    事實及理由
甲、程序方面：
    按訴狀送達後，原告不得將原訴變更或追加他訴，但請求之
    基礎事實同一或擴張或減縮應受判決事項之聲明者，不在此
    限，民事訴訟法第255條第1項第2、3款定有明文。此規定依
    家事事件法第51條，亦為家事訴訟事件所準用。原告原起訴
    聲明為：「被告應給付兩造等全體公同共有人新臺幣（下同
    ）200萬元及自起訴狀繕本送達翌日起，按週年年利率5%利
    算之利息」(見本院109年度家繼簡字第85號卷，下稱家繼簡
    卷，卷一第15頁)，嗣於民國110年12月8日擴張聲明為：「
    被告應給付兩造等全體公同共有人309萬元及自家事擴張聲
    明狀繕本送達翌日起，按週年年利率5%利算之利息」(見本
    院110年度家繼訴字第156號卷，下稱家繼訴卷，第31頁)，
    經核原告上開所為訴之變更，其請求之基礎事實同一，僅為
    擴張應受判決事項之聲明，合於上開規定，自應准許，先予
    敘明。
乙、實體方面：　　
壹、原告起訴主張略以：
一、被繼承人洪基萬為原告黃秀春之夫，原告洪恒嶽、洪瓊珍、
    洪國川及被告洪恒頴之父，被繼承人洪基萬於109年1月25日
    死亡，兩造為其全體繼承人。
二、被繼承人洪基萬生前自83年至109年期間，住院次數為0，門
    診次數平均1年僅8次門診，身體相當健康。且被繼承人洪基
    萬為相當節儉之人，曾說過一天只要50元即可過生活，於10
    3年前之提款，均為臨櫃且為小額現金提款，都是2千元、3
    千元或5千元，被繼承人洪基萬並無大筆金額需求。是自103
    年後，自103年5月7日起至109年1月17日止之大額現金提領
    或匯款共計309萬元（詳如家繼簡卷一第403至407頁所示）
    ，均為同住之被告所為。且被告未得其他繼承人同意，意圖
    為自己不法之所有，基於侵占、詐欺之犯意，於被繼承人洪
    基萬死亡後，持被繼承人洪基萬所有南投縣魚池鄉農會帳戶
    之金融卡，並輸入密碼，自被繼承人洪基萬帳戶內，分別提
    領10萬元、10萬元，以此不正方式取得金錢，並將之侵占入
    已之犯行，業經鈞院110年度簡字第13號刑事簡易判決在案
    。足徵，被繼承人洪基萬帳戶之提款卡及密碼均為被告一人
    所知悉及使用，而被告上開於被繼承人洪基萬生前提領方式
    亦與該案犯罪行為相同模式，被告確有自行領用被繼承人洪
    基萬生前帳戶內之金錢供己花用。被告私自領用被繼承人洪
    基萬帳戶內之款項，無法律上原因，而侵害其他繼承人之權
    益，爰依民法第179條、第1151條規定，請求被告給付兩造
    全體公同共有人309萬元。
三、並聲明：被告應給付兩造等全體公同共有人309萬元及自家
    事擴張聲明狀繕本送達翌日起，按週年利率5%計算之利息。
貳、被告則以：
一、被繼承人洪基萬自88年起至109年1月25日死亡止，皆是與被
    告同住，由被告負責照料被繼承人洪基萬之生活起居，被繼
    承人洪基萬需要提領存款時，除了由被告帶被繼承人洪基萬
    臨櫃提領外，被繼承人洪基萬會另外委託被告至自動提款機
    提領現金。而被繼承人洪基萬的提款卡，平時都由被繼承人
    洪基萬自行保管，僅在其委託被告至自動提款機提領現金時
    ，始會交付提款卡給被告，而被告受託至自動提款機提領現
    金後，便將現金款項及提款卡等全數交還被繼承人洪基萬，
    由被繼承人洪基萬自行處分所有的現金款項，故原告主張被
    告私自提領被繼承人洪基萬存款花用云云，被告均否認。
二、自104年間起至109年1月25日止，被繼承人洪基萬因年事漸
    長而行動不便，需有他人在旁協助攙扶行走、大小便更換紙
    尿布、洗澡擦澡等。為了照顧被繼承人洪基萬，被告之配偶
    於104年間即辭去工作，全職照顧被繼承人洪基萬，又被告
    因經營茶行偶有資金周轉不順，被繼承人洪基萬感念被告一
    家人長年照顧陪伴的辛勞，因此就被告一家人與其生活之部
    分日常開支、被告經營茶行購買茶葉的一部分費用，由其設
    於南投縣魚池鄉農會帳戶之存款幫忙支應，讓被告得以貼補
    家用。
三、被繼承人洪基萬多年前即未從事工作，且罹患諸多疾病，日
    常起居均由被告及被告妻子照料，被繼承人洪基萬財產均由
    其自行處分，被告絕無私自提領挪為己用之情事，原告稱被
    繼承人身體健康、生活節儉，並指摘其存款遭被告挪用云云
    ，均非事實。原告應就其請求返還的309萬元是屬於被繼承
    人洪基萬之遺產，且被告有無法律上原因受有利益等情負舉
    證責任，以合於民事訴訟法舉證責任之分配。
四、並聲明：原告之訴駁回。
參、法院之判斷：
一、原告主張被繼承人洪基萬為原告黃秀春之夫，原告洪恒嶽、
    洪瓊珍、洪國川及被告洪恒頴之父，被繼承人洪基萬於109
    年1月25日死亡，兩造為其全體繼承人等事實，有戶籍謄本
    、繼承系統表在卷為證，此部分事實，堪予認定。
二、按當事人主張有利於己之事實者，就其事實有舉證之責任，
    家事事件法第51條準用民事訴訟法第277條前段有明文規定
    。原告主張被告未經被繼承人洪基萬授權，私自從被繼承人
    洪基萬南投縣魚池鄉農會帳戶，自103年5月7日至109年1月1
    7日提領共計309萬元（詳如家繼簡卷一第403至407頁所示）
    等情，為被告所否認，辯稱：有些是我領的，有些是我父親
    領的，但都是父親叫我領的，領完之後我就把錢跟卡片還給
    父親等語（家繼簡卷二第20頁）。經查：
　㈠原告就被繼承人洪基萬名下之上開農會帳戶如家繼簡卷一第4
    03至407頁所示之提領均係被告所為未舉證以實其說，且被
    告上開所辯，亦核與證人即被告、被繼承人洪基萬之友人李
    勝豐到庭具結證稱略以：有看過被繼承人叫被告去領錢兩次
    ，但被告拒絕，叫被繼承人自己去領，但後來還是被告去領
    ，被繼承人拿卡給被告，被告有出去領錢，我有一次看到被
    告領錢回來，卡、錢就拿給被繼承人，被繼承人就回房間等
    語（家繼簡卷二第38頁），互核相符，可見被告上開所辯，
    尚非子虛。
　㈡又被繼承人洪基萬與被告同住，且被繼承人洪基萬過世前均
    神智清楚之事實，均為原告所自承（家繼訴卷第132頁），
    且證人即洪基萬之配偶黃秀春亦證稱：「(你先生過世前生
    活費何人出的？)他自己有錢，都是他自己出」等語（家繼
    簡卷一第394頁），及證人即洪萬基之兒子洪國川亦證稱：
    「(被繼承人洪基萬生活費如何處理？）靠他自己存的錢。
    」等語（家繼簡卷一第450頁），則被繼承人洪基萬因年事
    已高，將提款卡交付共同生活之兒子即被告，並授權被告提
    領款項，核與一般生活常情無違，且其既神智清楚，自能自
    由決定如何使用存款。
　㈢原告雖稱被繼承人洪基萬所需花費甚少云云，意指被繼承人
    洪基萬該期間之支出不須309萬元，並提出健保就醫紀錄及
    診斷證明書為據，惟被繼承人洪基萬既神智清楚，就其存款
    要如何使用係其自由意志決定，自不能認日常消費或醫療支
    出用途以外之提領存款均屬盜領，即被繼承人洪基萬之日常
    花費及醫療支出金額為何，與其存款是否未經本人同意而遭
    盜領，或其存款未經其同意遭他人處分係屬二事，尚不能以
    其日常消費或醫療支出數額推定被告有盜領被繼承人洪基萬
    存款。
　㈣原告未能舉證證明被告未獲授權私自盜領，或被繼承人洪基
    萬之存款有未經其同意遭被告私自處分，或被告於獲授權提
    領款項後，有未將款項交付或有未依被繼承人洪基萬意思處
    分款項之情事，自難認被告受有何利益或被繼承人洪基萬受
    有何損害，尚與不當得利之構成要件有間。原告未充足舉證
    ，自難認其上開主張有據。故原告依民法第1151條、第179
    條規定，請求被告返還309萬元及利息，難認可採，應予駁
    回。至於被繼承人洪基萬係基於何種原因事實授權被告提領
    款項或於領有款項後如何支配使用，均無礙上開事實之認定
    ，附此敘明。
肆、本件事證已臻明確，兩造其餘攻擊防禦方法及證據，經本院
    斟酌後，對於判決之結果不生影響，故不再逐一論列，併此
    敘明。
伍、訴訟費用負擔之依據：家事事件法第51條，民事訴訟法第78
    條。
中　　華　　民　　國　　111 　年　　2 　　月　　25　　日
                  家事法庭    法  官  黃家慧
上正本係照原本作成。
如對本判決上訴，須於判決送達後20日內向本院提出上訴狀（應
附繕本）。如委任律師提起上訴者，應一併繳納上訴審裁判費。
中　　華　　民　　國　　111 　年　　2 　　月　　25　　日
                              書記官  孫超凡